【裁判字號】    90,易,230
【裁判日期】    901005
【裁判案由】    偽造文書
【裁判全文】
臺灣宜蘭地方法院刑事判決                            九十年度易字第二三號
    公  訴  人  臺灣宜蘭地方法院檢察署檢察官
    被      告  乙○
    選任辯護人  楊德海
                柯士斌
                黃豪志
右列被告因偽造文書案件，經檢察官提起公訴（九十年度偵字第二三０號），本院判
決如左：
    主  文
乙○共同明知為不實之事項，而使公務員登載於職務上所掌之公文書，足以生損害於
公眾及他人，處有期徒刑陸月，如易科罰金，以參佰元折算壹日。
    事  實
一、緣乙○與甲○○間有新台幣（下同）二千六百萬元之債務糾紛，於民國八十七年
    十一月初屢受催討，恐其所有座落宜蘭縣宜蘭市○○段乾門小段四九之六地號及
    其上建物即門牌號碼宜蘭縣宜蘭市○○路二號房地遭查封拍賣，遂與其友人丁○○（另案經檢察官提起公訴）共同基於犯意之聯絡，明知乙○未積欠丁○○六百
    餘萬元款務，雙方並無設定抵押權之真意，竟於八十七年十一月九日上午八時多
    許，前往不知情之丙○○所開設位於宜蘭市代書事務所內，委請不知情之事務所
    成年員工，為渠等代為填載內容為義務人兼債務人乙○積欠權利人丁○○（本金
    ）八百萬元，同意以前開房地設定同額抵押權予丁○○，約定權利存續期間自八
    十七年十一月九日起至八十八年十一月九日止計一年，利息依各個債務契約之約
    定，無遲延利息及違約金，債務屆期清償之不實抵押權設定契約書，並填具土地
    登記申請書，旋於同日上午九時二十分許，共同持至宜蘭縣宜蘭地政事務所辦理
    設定抵押權登記（但於土地登記書記載委託乙○代理），致使承辦之地政事務所
    公務人員陷錯誤，將前開虛偽不實之抵押權設定事項，登載於職務上所掌之建築
    改良記簿及土地登記簿上，足以生損害於地政機關對建築物及土地登記之正確性
    及甲○○。
二、案經甲○○訴由台灣宜蘭地方法院檢察署檢察官偵查起訴。
    理  由
一、訊據被告乙○固坦承前揭時、地和丁○○共同至丙○○所開設代書事務所，由事
    務所員工代為填載抵押權設定契約書暨土地登記申請書，同意以其所有前開房地
    設定八百萬元之抵押權予丁○○，再持至宜蘭地政事務所辦理之情不諱，惟矢口
    否認有何偽造文書犯行，辯稱：(1)其並未積欠告訴人甲○○二千六百萬元之債務
    ，七十八年間起其常至宜蘭市全弘證券股份有限公司（下稱全弘公司）買賣股票
    ，因而與在該公司吸收資金之吳陳玉秀熟識，八十四年間吳陳玉秀表示如有閒置
    資金可出借，願給予利息二分至二分半，其因股市獲利不易及信任渠財力，因而
    陸續出借約一千七百餘萬元之資金，後來期間吳陳玉秀復表示希望其引介金主出
    借，故介紹甲○○等親友與之認識，渠等均明知借主為吳陳玉秀，僅因其常去全
    弘公司之故，雙方乃有時會委託其代為轉交借款及付款支票，詎八十七年十一月
    四日全弘公司及吳陳玉秀發生財務週轉不靈，因向吳陳玉秀索債僅得部分清償，
    認其尚有房地，遂故意誣指其設局使渠等受害，於同年十一月十七日晚間八時許
    ，藉詞誘騙其至甲○○住處，由五、六名男女共同恐嚇並毆打其成傷，脅迫其在
    渠等所持有吳陳玉秀所交付十餘紙支票上背書，其迫於無奈屈而從之，然事後有
    向警方報案，惟警方認僅一人指訴事證不足而備案處理，後來其亦有在宜蘭分局
    巡佐梅端華陪同下至新民派出所備案，之後其避居他處，然甲○○得知其將所有
    房地設定抵押權予丁○○，便故意藉此興訟，倘其確有積欠甲○○前開鉅額欠款
    ，吳陳玉秀何願承擔之。(2)其與丁○○確有六百餘萬元之債務關係，雙方為服役
    時之軍中同袍，七十八、九年間丁○○亦有在全弘公司買賣股票，其曾向之先後
    二次向之借款共約一百萬元買賣股票，至八十四年間認賠出清並一次清償，其後
    陸續以經商周轉為由陸續向丁○○借貸十幾萬至六十萬元不等現金，實際轉借吳
    陳玉秀賺取利息，向丁○○借款時均預扣每月利息一點五分，並簽發本票為債權
    憑證，每月支付利息並換發本票，至八十七年十一月份欠款已達三百三十萬元，
    其並不知丁○○之現金來源；另於八十七年二月間其與丁○○及全弘公司台北分
    公司顧問戊○○聚餐，戊○○敘及時為購買股票之良好時機，其因而又向丁○○
    借貸三百萬元，利息同前，開本票一紙為擔保，由丁○○另行在世華銀行開立開
    設融資帳戶，存入三百萬元供其買賣股票，授權世華銀行得自動轉帳融資至六百
    萬元，實際均委由戊○○購買、出售何股票時順便為其操作，存摺印章仍由丁○○保管，其間丁○○曾提領一筆款項，但立刻補回，其亦曾因他途而委請友人或
    丁○○代為提領共約一百餘萬元，後來結算時虧損一百多萬元，故三百萬元已所
    剩無幾，八十七年十一月四日全弘公司及吳陳玉秀發生財務週轉不靈，丁○○聞
    悉其遭吳陳玉秀跳票一千餘萬元，乃於同年月八日至其住處找其要債未遇，次日
    上午復再度上門，其告知因前開吳陳玉秀之債累在數年內無法清償，雙方乃約定
    以六百三十萬元本金，月息一分半約九萬餘元，一年單利約一百一十萬元，預估
    一年半之本金及利息概算，以八百萬元為整數，而以其所有前開房地設定八百萬
    元之第二順位抵押權予丁○○（第一順位抵押權係設定予臺灣中小企銀五百萬元
    ，但已清償至僅餘一百餘萬元），雙方旋至友人丙○○代書辦公室，代為協助填
    具相關申請書資料，渠等僅知設定八百萬元，至內容為何均未過問，再同赴地政
    務所辦理，返回後即當著丙○○代書面前將丁○○所交還之九紙本票，然後其已
    將之撕毀，渠等間確有債務關係而設定抵押權，否則大可捏造本票為證云云。
二、經查：（一）被告與甲○○間確有二千六百萬元之債權債務關係，業據告訴人甲○○於偵查及本院審理時一再指稱：其與被告為親戚關係並對戶而居，其至家中
    表示其為全弘公司股東，因作丙種交易而急需資金，保證如有風險會有所預知，
    絕對安全，而遊說其貸予資金，其因而籌資並向其他親友借貸，至八十七年十月
    已達二千六百萬元，前開借款均由被告經手，並交付經其背書之同額支票，於同
    年九月間均能按票載日期換票付息，然八十七年八十七年十一月四日全弘公司發
    生財務問題週轉不靈，被告竟稱一切資金往來均為其與吳陳玉秀直接送交吳陳玉
    秀，與之無涉，並將渠所有前開房地立刻設定抵押權予友人丁○○，以推卸民事
    賠償責任等語歷歷，經核與證人石燦麟、潘進炫於偵查中分別結證稱：甲○○有
    向其客戶借錢，他借得的錢說是要轉借給乙○（石燦麟）；八十七年八或九月間
    在甲○○家有看到林某借乙○一百萬元的支票，當時林某講乙○是他的親戚，很
    有錢而且住對面等情相符。並有告訴人所提出面額共計二千六百萬元、均經被告
    背書之支票十六紙影本附卷。（二）被告雖辯稱前開借款均為吳陳玉秀向甲○○
    借貸，其僅為引介人，未收取任何好處，吳陳玉秀在偵訊中亦同此證述，如非事
    實吳陳玉秀何願承擔前開鉅額欠款，至於支票上之背書均係全弘公司及吳陳玉秀
    發生財務危機後，其於八十七年十一月十七日晚間八時許，遭甲○○藉詞誘騙至
    其住處，由多名五、六名男女共同恐嚇並毆打成傷，脅迫其在吳陳玉秀所交付之
    前開支票背書，事後其有向警方報案，有梅端華、潘有為可證云云，並提出診斷
    證明書一紙為佐云云。然查，證人吳陳玉秀雖於偵查中證稱曾透過被告陸續向告
    訴人借貸前開款項，並交付上開支票調現，然其亦一再證稱有告知被告係幫其友
    人林阿尾及劉田塗借款，因為他們要作股票缺錢，說要賣祖產還伊，所以才幫他
    們付利息等語在卷，顯見吳陳玉秀亦為全然承認上開借款為伊個人借貸，且吳陳
    玉秀與全弘公司關係密切，被告係坦承其為該公司股東無誤，而吳陳玉秀於發生
    財務危機後並無資力可償還，此為被告所不爭，則吳陳玉秀供承代友人向甲○○
    借貸前開款項，藉以迴護被告尚有之資產免遭告訴人查封拍賣，亦非絕無可能，
    其證述可否遽採，已值生疑。再者，被告雖辯稱係事後遭脅迫毆打而在支票上背
    書，然其所述如果屬實，則其為何在八十八年二月間經告訴人持前開支票為證提
    出告訴後，歷過數次開庭均「完全未敘及」有遭告訴人脅迫毆打而背書之事，且
    其於同年二月陳報遭告訴人糾眾毆傷及恐嚇而請求單獨傳訊之陳報狀中，亦提出
    同一診斷證明書為證，則被告為四十餘歲之成年人，並有經商歷練，對於支票背
    書將同連帶負清償之責應有所知悉，況上開十六紙支票面額復合計高達二千六百
    萬元之鉅，被告焉會「疏忽忘記」陳明上情，遲至八十九年一月間經臺灣高等法
    院檢察署再議發回後始向檢察官提及，顯與常情有悖。此外，被告稱事後不久即
    在巡佐梅端華陪同下向警備案，然證人梅端華於本院調查程序中卻證稱被告係於
    八十九年間徵詢其如遭他人脅迫而背書應如何處理，其方帶同其至新民派出所報
    案，當時是潘有為處理；而證人潘有為則證稱其在新民派出所服務至八十九年五
    月初止，梅端華曾陪同被告至該派出所敘及上情無誤，但詳細時間無法肯定，後
    來因其發覺事發地點應屬中山派出所轄區而未受理各等語在卷，則梅端華所述時
    間與被告供稱之八十七年十一月間事發未幾後即告知，二者差距甚大，梅端華應
    無混淆之可能，因此被告為何要遲至八十九年間方擬向警備案，益見其動機之可
    疑。參以被告對於告訴人甲○○與其有親戚關係，甲○○之前與吳陳玉秀毫不相
    識，無從確信吳陳玉秀之信用，加以連續借貸之款項高達二千六百萬元，又僅收
    受支票並無其他擔保，衡諸社會常情及經驗法則，告訴人甲○○會同意一再借貸
    ，必定係須有可資信賴之人為擔保，從而無論上開借款究為被告所借或透過被告
    引介，實由吳陳玉秀任借主，告訴人要求須經有親戚關係並對面而居之被告背書
    ，毋寧反為事理之常，況且卷附十六紙支票之發票人均非吳陳玉秀，且全部均經
    被告背書，吳陳玉秀僅於其中十紙背書，倘借款人確僅為吳陳玉秀，被告事後受
    迫背書，則告訴人於借貸之初焉會同意收受高達八百多萬元非借主之客票，其上
    均無任何可資證明借主與其債權債務關係之支票，從而綜上所述，告訴人指稱前
    開支票確於借貸之初即經被告背書，被告與之有債權債務關係，顯較被告前開辯
    解為可採，堪信屬實。
三、次查，被告與證人丁○○雖均證稱被告曾向證人丁○○陸續借貸六百餘萬元，其
    中現金陸續借款三百餘萬元，並由丁○○提出合作金庫存褶以為證明，再八十七
    年三月間另借一筆三百萬元之款項，存入丁○○世華聯合商業銀行帳戶內，作為
    被告之借款，供被告買賣股票云云，所借款項均有本票以供擔保。然被告丁○○
    與本案事實中有共犯之嫌，為利害關係人，並與被告為多年好友，本難期其為公
    正誠實之陳述，是其所述能否採信，尚有存疑之處，且查：（一）現金借款部分
    ：(1)於偵查中被告與丁○○初次隔離訊問結果，證人丁○○證稱自八十年起至八
    十七年陸續出借款項，每次借款二十萬、三十萬元及五十萬元不等．．．；設定
    抵押權有經其母同意，每次利息當月清算，有時伊填取款條領取，有時被告填取
    款條，均由伊蓋印由被告前往提款；而被告供稱自八十四年起借款，每次借十五
    、二十萬元、最多六十萬元，證人丁○○由何處領出不知，八十四年借錢時扣除
    利息，八十五年換票時扣除，取款單從未寫過，抵押之不動產為伊所有，設定未
    得他人同意等語，二者對借款之時間、利息之支付、取款條之填寫、何人取款、
    有無經他人同意設定抵押權，所述不一。(2)借款交付本票，除為擔保外，可做為
    借款之證明，一般均為債務為完全之清償時，始將之返還，否則易生債務是否消
    滅之疑議，且於設定抵押權之場合，嗣若未清償債務，擬拍賣抵押物時若生爭執
    ，亦需本票以供債權之證明，被告與證人均從商多年，對於債權之確保，當甚為
    注意，是證人丁○○於設定抵押權時，將本票返還被告，顯與一般交易常情不符
    ，況渠等於偵查中均稱本票還予被告，並未敘及本票交回後已撕毀，嗣後卻於本
    院審理時均改稱前詞，啟人疑竇。又依證人丁○○所提之合作金庫存褶觀之，其
    出入之款項頻繁且鉅大，顯見其對如何保障債權應有相當之認識，當無可能疏忽
    未予注意而將本票返還之可能，且被告辯稱丙○○代書有目睹返回本票事，亦據
    證人丙○○到庭否認；(3)證人丁○○雖提出其所有之合作金庫存褶八本，以示其
    出借款項予被告之證明，惟其內容轉出之款項有百萬元者，有數萬元者，均未經
    註明何者係出借予被告，是該等存款之往來，即難證明其與被告間之借貸關係。
    是被告與證人丁○○就現金借款及抵押權設定情形，語多矛盾，且合作金庫之存
    褶往來，亦無法採為有利於被告之證據，被告之辯詞，即難遽信；（二）八十七
    年三月間三百萬元借款部分：(1)被告自稱於全弘公司開設帳戶，則其借款買賣股
    票自可由丁○○匯入其帳戶以其自己之帳戶為之，又何需多此一舉利用證人丁○○所有之世華商業銀行帳戶交易，而將重要之對帳單均寄至丁○○處，反而自己
    對於交易情形不甚清晰（此由被告於偵、審中對於買賣何股票之盈虧均無法供述
    可證）？(2)又被告及證人丁○○均一再堅稱僅為丁○○單純借貸被告三百萬元，
    則依渠等所述根本無使用人頭帳戶之必要，丁○○為何同意被告使用其帳戶進行
    交易，並甘冒風險另開設融資帳戶復提供資金供被告買賣股票。又縱要利用人頭
    帳戶進出，一般常見人頭均將印鑑、存褶等物交付使用戶者使用，而本件證人丁○○既自行保管印鑑，且於偵查中檢察官訊問為何帳戶供被告使用時，竟稱「為
    掌握方便」云云，均與一般借用他人帳戶購買股票之常情相違。(3)證人丁○○既
    係借貸被告「三百萬元」，並特地開立於世華銀行開設帳戶供被告使用，為何依
    卷附世華銀行函送前開帳戶之資金往來狀況所示，丁○○在八十七年三月二十六
    日開戶存入「一萬元」，同年月三十日又存入完整之「三百萬元」，未予扣除先
    前已存入部分，前開一萬元豈非贈與？且被告與證人丁○○稱雙方均有提領該帳
    戶存款使用，如此利息計算及實際債權額易生混淆，亦核與一般債權債務金額應
    力求明確清晰有異。(4)證人戊○○雖證稱受託為被告購買股票，並經丁○○同意
    在其帳戶內進行交易云云，然衡諸受託為他人操作，為避免爭議，對於其究竟為
    被告購買出售何股票當有一定之記憶或記載，且據被告所述戊○○為其在該帳戶
    交易之股票有虧損一百多萬元，證人操作失利，當對友人或多或少有些許歉意，
    然證人戊○○於偵查及本院審理中竟僅能含糊證稱操作結果有賠錢，至於究竟交
    易何股票，竟不復記憶，實令人懷疑其究竟有無受託代為交易股票，從而其證詞
    亦難遽信。（三）就設定抵押權金額部分，被告辯稱全弘公司發生退票後，八十
    七年十一月八日丁○○即至其住處要債未遇，次日上午復再度上門，經其告知因
    前開吳陳玉秀之債累在數年內無法清償，雙方乃約定以六百三十萬元本金，月息
    一分半約九萬餘元，一年單利約一百一十萬元，「預估一年半」之本金及利息概
    算，以八百萬元為整數，而以其所有前開房地設定八百萬元之第二順位抵押權予
    丁○○，然依卷附宜蘭縣地政事務所函送之本件抵押權設定契約書內容卻填載義
    務人兼債務人乙○積欠權利人丁○○（本金）八百萬元，同意以前開房地設定同
    額抵押權予丁○○，約定權利存續期間自八十七年十一月九日起至八十八年十一
    月九日止計「一年」，利息依各個債務契約之約定，無遲延利息及違約金，債務
    屆期清償，顯與被告所述利息計算時間有異。另依被告與證人丁○○所述雙方借
    貸多年，持有多張本票，依理渠等在設定抵押權額度前應有經過相當之計算，然
    證人丁○○卻於本院調查程序中證稱被告總共欠伊六百三十萬元，說「三、四年
    內」無法還錢，所以加算利息才設定八百萬元給伊，但當時並「未特別說要算幾
    年（利息）」等語在卷，渠等所述計算抵押權額度和實際記載亦互有歧異，且與
    一般債權人與債務人結算債權債務金額之審慎態度有別。從而綜上所述，被告與
    證人丁○○間之證詞互有矛盾，且其等借款及輕率處理之態度與一般正常交易常
    情亦相逕廷，堪信渠二人間並無實際債權債務關係，所辯顯為臨訟飾卸之詞，不
    足採信，是告訴人指稱被告因與其有前述二千六百萬元之債務糾紛，迭受催討，
    恐其所有座落宜蘭縣宜蘭市○○段乾門小段四九之六地號及其上建物即門牌號碼
    宜蘭縣宜蘭市○○路二號房地遭查封拍賣，而有虛偽設定抵押權之動機，應非虛
    詞，故本件事證明確，被告犯行堪以認定，應依法論科。
二、核被告所為，係犯刑法第二百十四條之使公務員登載不實罪。其與丁○○就前開
    犯行間，有犯意之聯絡及行為之分擔，為共同正犯。爰審酌被告之素行、犯罪之
    動機、目的、手段、積欠他人債務不謀尋正當方法清償，竟串謀虛偽設定抵押權
    以求規避個人財產遭債權人追償，影響地政機關對建築物及土地登記之正確性及
    債權人實現其債權，到案後復一再狡詞圖卸，毫無悔意等情狀，量處如主文所示
    之刑。又被告犯罪後，刑法第四十一條之規定，業於九十年一月十日修正，其第
    一項規定犯最重本刑為五年以下有期徒刑以下之罪，而受六個月以下有期徒刑或
    拘役之宣告，因身體、教育、職業、家庭之關係或其他正當事由，執行顯有困難
    者得易科罰金，並自同年一月十二日生效，比較新、舊法之結果，對本件犯罪雖
    無差異，爰依刑法第二條第一項前段規定，適用修正後之規定並諭知易科罰金之
    折算標準。
據上論斷，應依刑事訴訟法第二百九十九條第一項前段，刑法第二十八條、第二百十
四條、第二條第一項前段、第四十一條第一項，罰金罰鍰提高標準條例第一條前段、
第二條，判決如主文。
本案經檢察官廖允松到庭執行職務
中      華      民      國      九十      年      十      月      五    日
                                  臺灣宜蘭地方法院刑事第一庭
                                          法  官
右正本證明與原本無異。
如不服本判決，應於判決送達後十日內，向本院提出上訴狀。
                                          書記官
中    華    民    國      八十        年              月               日
附錄本案論罪科刑法條全文：
刑法第二百一十四條


司法院資訊處製作；財團法人民間司法改革基金會備份。
